ACORDAO-COMPLETO-2539636

ACÓRDÃO 1480/2022 ATA 23/2022 - PLENÁRIO

VISTOS, relatados e discutidos estes autos de solicitação do Congresso Nacional formulada pelo presidente da Comissão de Fiscalização Financeira e Controle da Câmara dos Deputados (ofício pres. 545/2021/CFFC-P, de 15/12/2021) , com base na proposta de fiscalização e controle 59/2021.
ACORDAM os ministros do Tribunal de Contas da União, reunidos em sessão do Plenário, ante as razões expostas pelo relator, em:
9.1. conhecer da presente solicitação, por estarem preenchidos os requisitos de admissibilidade previstos no art. 232, III, do RI/TCU, e art. 4º, I, "b", da Resolução TCU 215/2008;
9.2. informar ao presidente da Comissão de Fiscalização Financeira e Controle da Câmara dos Deputados que:
9.2.1. considerando a extensão e a profundidade dos exames realizados, não foram constatados pagamentos acima do teto constitucional que violam as regras em vigor para as matrículas vinculadas às empresas Indústria de Material Bélico do Brasil (Imbel) e Amazônia Azul Tecnologias de Defesa S.A. (Amazul) , tendo como referência o período compreendido entre jan/2020 e mar/2022;
9.2.2. as folhas de pagamento dessas empresas continuarão a ser analisadas, mensalmente, no âmbito da fiscalização contínua de folhas de pagamento;
9.3. dar ciência desta deliberação ao presidente da Comissão de Fiscalização Financeira e Controle da Câmara dos Deputados e ao Controle Interno do Ministério da Defesa, encaminhando-lhes cópia da instrução de peça 21;
9.4. considerar a solicitação integralmente atendida e arquivar o presente processo, nos termos dos arts. 17, II, da Resolução TCU 215/2008 e 169, II, do RI/TCU.

Solicitação do Congresso Nacional em que se requer a realização de auditoria a fim de apurar supostas irregularidades relativas a pagamentos acima do teto constitucional.

Amazônia Azul Tecnologias de Defesa S.A.; Indústria de Material Bélico do Brasil.

3. Interessados/Responsáveis: não há.

13.1. Ministros presentes: Ana Arraes (Presidente), Walton Alencar Rodrigues, Augusto Nardes, Bruno Dantas e Antonio Anastasia.
13.2. Ministros-Substitutos convocados: Augusto Sherman Cavalcanti e Marcos Bemquerer Costa.
13.3. Ministros-Substitutos presentes: André Luís de Carvalho e Weder de Oliveira (Relator).

WEDER DE OLIVEIRA

Adoto como relatório a instrução apresentada (peças 21-23) pela Secretaria de Fiscalização de Integridade de Atos e Pagamentos de Pessoal e de Benefícios Sociais (Sefip) :
"Trata-se de Solicitação do Congresso Nacional (SCN) , formulada pelo Presidente da Comissão de Fiscalização Financeira e Controle, Exmo. Sr. Deputado Áureo Ribeiro, em atenção à Proposta de Fiscalização e Controle (PFC) 59/2021, de autoria do Exmo. Sr. Deputado Federal Kim Kataguiri e relatada pelo Deputado Federal Elias Vaz, para a realização de 'fiscalização nos atos de gestão do Ministério da Defesa para averiguar empresas ligadas a este ministério que foram excluídas de auditorias para verificar pagamentos acima do teto constitucional' (peça 2, p. 1) .
2.	Segundo o proponente, mesmo diante da existência de indícios que apontavam prejuízo de R$ 44 milhões por pagamentos acima do teto constitucional, as empresas Indústria de Material Bélico do Brasil (Imbel) e Amazônia Azul Tecnologias de Defesa S.A. (Amazul) haviam sido excluídas de auditorias da Controladoria-Geral da União (CGU) , pois as forças armadas alegaram possuir órgãos de fiscalização e controle próprios. Diante disso, foi solicitada ao TCU a realização de fiscalização para verificar a ocorrência de pagamentos acima do teto constitucional associados às empresas retromencionadas (peças 3 e 4) .
3.	Após a demanda ser primeiramente encaminhada à Secretaria de Controle Externo da Defesa Nacional e da Segurança Pública (SecexDefesa) para instrução a partir do despacho da Secretaria-Geral de Controle Externo (Segecex) , de 21/12/2021 (peça 7) , concluiu-se que, para atender ao Congresso Nacional, seria necessária a atuação da Secretaria de Fiscalização de Integridade de Atos e Pagamentos de Pessoal e de Benefícios Sociais (Sefip) (peça 9) , haja vista que o tema integra acompanhamento realizado por esta unidade no âmbito da Fiscalização Contínua de Folhas de Pagamento, mediante as ações de controle indicadas no Quadro 1.
Quadro 1 - Últimos ciclos da Fiscalização Contínua de Folhas de Pagamento
Quadro 1 - Últimos ciclos da Fiscalização Contínua de Folhas de Pagamento
	Processo
	Descrição
	Situação

	Processo 018.709/2020-6
	6º Ciclo da Fiscalização Contínua de Folhas de Pagamento (exercício 2020) 
	Mérito apreciado pelo Acórdão 1055/2021-TCU-Plenário, da relatoria do Ministro Jorge Oliveira.

	Processo 014.927/2021-7
	7º Ciclo da Fiscalização Contínua de Folhas de Pagamento (exercício 2021) 
	Mérito apreciado pelos Acórdão 2814/2021-TCU-Plenário e 1015/2022-TCU-Plenário, ambos de relatoria do Ministro-Substituto Augusto Sherman.

	Processo 007.802/2022-6
	8º Ciclo da Fiscalização Contínua de Folhas de Pagamento (exercício 2022) 
	Em execução. Relatoria do Ministro Vital do Rêgo.

4.	Na sequência, os autos foram encaminhados ao gabinete do Exmo. Ministro-Substituto Weder de Oliveira, para conhecimento, pois a Imbel e a Amazul pertencem à sua lista de unidades jurisdicionadas, e retornaram à Sefip para a adoção das providências pertinentes.
I. EXAME DE ADMISSIBILIDADE
5.	De acordo com o art. 38, I, da Lei 8.443/1992, o art. 232, III, do Regimento Interno do TCU e o art. 4º, I, 'b', da Resolução TCU 215/2008, o Presidente da Comissão de Fiscalização Financeira e Controle da Câmara dos Deputados detém legitimidade para solicitar a realização de fiscalização ao TCU. 
6.	Assim, deve-se conhecer do Ofício Pres. 545/2021/CFFC-P, de 15/12/2021, como Solicitação do Congresso Nacional (SCN) .
II. EXAME TÉCNICO
7.	Possíveis violações ao instituto do teto remuneratório justificam a realização de ações de controle relacionadas ao tema.
8.	Ocorre que tais violações e outras situações afetas à gestão de folhas de pagamento dos órgãos e das entidades públicos federais já vêm sendo fiscalizadas pelo TCU. Dentre as ações de controle realizadas, vale destacar: (i) a apreciação da legalidade dos atos de admissão de pessoal, bem como das concessões de aposentadoria, reformas e pensões; e (ii) a Fiscalização Contínua de Folhas de Pagamento (Quadro 1) .
9.	Desde 1993, o TCU apreciou 3.699 atos de pessoal (admissão) da Imbel e da Amazul (peça 17) , sendo que 3.605 foram julgados legais e 64 foram considerados prejudicados (por perda de objeto ou por inépcia do ato) .
10.	Ainda que a apreciação de atos de pessoal não gere subsídios capazes de suprir a realização da fiscalização demandada, por ocorrer de modo difuso e se restringir a avaliar aspectos relacionados à legalidade de cada admissão, o acompanhamento realizado no âmbito da Fiscalização Contínua de Folhas de Pagamento atende por completo a ação de controle demandada na solicitação em análise.
11.	Este acompanhamento tem se revelado estratégico em face da necessidade de conferir mais efetividade aos controles sobre a execução da despesa com pessoal, pois adota metodologia que busca induzir as próprias unidades responsáveis pela gestão das folhas de pagamento a apurarem os fatos e, se for o caso, a adotarem providências para cessar violações às normas de regência (Infográfico 1) .
Infográfico 1 - Etapas da fiscalização contínua de Folhas de Pagamento 
 
Fonte: Diretoria de Auditoria de Pessoal (Diaup/Sefip-TCU) 
12.	Os indícios de irregularidade acompanhados são detectados a partir de cruzamentos de bases de dados das unidades fiscalizadas com dados de folhas de pagamento das demais esferas de governo e com outras bases de dados custodiadas pelo TCU no Laboratório de Informações de Controle (LabContas) , conforme representado no Infográfico 2.
 
Fonte: Diretoria de Auditoria de Pessoal (Diaup/Sefip-TCU) 
13.	O Sistema Integrado de Administração de Pessoal (Siape) , no qual se insere a Amazul, congrega informações cadastrais e financeiras das folhas dos órgãos e das entidades vinculados ao Poder Executivo.
14.	A base Extra-Siape é formada por dados das folhas de pagamento de 88 órgãos e entidades da União que não utilizam o Siape (peça 18) , inclusive onze estatais federais, cujos dados cadastrais e financeiros são enviados ao TCU mês a mês pelas próprias unidades. 
15.	Embora a Imbel fosse acompanhada por meio das informações constantes do Relatório Anual de Informações Sociais (Rais) , cumpre ressaltar que, após a Solicitação do Congresso Nacional em análise, a empresa passou a integrar o rol de organizações que mensalmente disponibilizam dados detalhados de suas folhas ao TCU, fornecendo informações pertinentes, conforme ofício de requisição à peça 15. Dessa forma, os dados relacionados à empresa passaram a ser hospedados na base Extra-Siape. Isso ocorreu porque, apesar de ser Empresa Pública dependente, a Imbel não utiliza o Siape como sistema de Gestão de Folhas de Pagamento. 
16.	Subsidiariamente, os dados financeiros e cadastrais de 331 entidades federais que não utilizam o Siape e que também não são contempladas na base Extra-Siape, conselhos profissionais em sua maioria, são acompanhados com base na Rais.
17.	Conjugadas todas as bases, o conjunto dos vínculos federais (ativos, inativos e pensionistas) explorados nos cruzamentos de dados da Fiscalização Contínua de Folhas de Pagamento alcançou 2,7 milhões em abr/2021 (TC Processo 014.927/2021-7, peça 492) - Gráfico 1.
Gráfico 1 - Composição dos vínculos federais acompanhados por fonte 
 
Fonte: Elaboração própria com base nos dados do Módulo Indícios do e-Pessoal (abr/2021) 
18.	Dentre outras bases auxiliares utilizadas, vale destacar o cruzamento de dados cadastrais de contribuintes (CPF e CNPJ) , do Sistema Nacional de Informações de Registro Civil (Sirc) , da Justiça Eleitoral e do Sistema de Informações sobre Orçamentos Públicos em Educação (Siope) . 
19.	De posse dessas bases, são realizadas pela Sefip, dentre outras análises, a verificação de violação ao teto remuneratório por meio de três trilhas de auditoria: (i) remuneração acima do teto para servidores e empregados em atividade no próprio quadro; (ii) remuneração acima do teto para cedidos e requisitados; e (iii) inobservância do teto constitucional para pensionistas que possuem outro vínculo público.
20.	Decerto, dentre as trilhas de auditoria acompanhadas por meio da Fiscalização Contínua de Folhas de Pagamento (Apêndice A) , 214 indícios de irregularidade foram identificados nas folhas da Imbel e da Amazul (Quadro 2) . 
Quadro 2 - Indícios de irregularidade detectados e apurados pela Imbel e Amazul, desde o início da Fiscalização Contínua de Folhas de Pagamento
	Empresa
	Indício
	Quantidade

	Indústria de Material Bélico do Brasil (Imbel) 
	Acumulação irregular de cargos
	99

		Descumprimento de jornada de trabalho
	19

		Ato de pessoal devolvido ao gestor de pessoal para ser reenviado pelo sistema e-pessoal prioritariamente em 90 dias
	03

	Amazônia Azul Tecnologias de Defesa S.A. (Amazul) 
	Acumulação irregular de cargos
	34

		Descumprimento de jornada de trabalho
	33

		Servidor ativo com mais de 75 anos
	14

		Ato de pessoal devolvido ao gestor de pessoal para ser reenviado pelo sistema e-pessoal prioritariamente em 90 dias
	05

		Ato de pessoal devolvido ao gestor de pessoal para ser reenviado pelo sistema e-pessoal em 60 dias, em cumprimento ao Acórdão 1414/2021-TCU-Plenário
	03

		Servidor/empregado mantido em folha de pagamento com inativo, apesar de o respectivo ato de admissão ter sido julgado ilegal ou inepto
	02

		Aposentado que mantém vínculo empregatício com empresa pública
	02

		Auxílio-alimentação pago em duplicidade
	01

		Remuneração acima do teto
	01

		Total
	214

21.	Todos demandaram esclarecimentos dos gestores, sendo que 212 foram arquivados ou colocados em monitoramento pelo TCU e apenas dois estão com justificativas pendentes de análise pela Sefip, referentes a atos de pessoal devolvidos ao gestor para serem reenviados pelo sistema e-pessoal. 
22.	Importante observar que os cruzamentos de dados financeiros dos servidores e empregados da Imbel e da Amazul, para o período compreendido entre jan/2020 e mar/2022, identificaram apenas um indício de irregularidade referente a pagamentos acima do teto constitucional (metodologia descrita no Apêndice B) , detectado na Amazul. No entanto, tal indício foi tratado como falso positivo após análise dos esclarecimentos prestados pelo gestor.
23.	No mesmo sentido, cumpre ressaltar que, de acordo com dados extraídos do Painel de Folhas de Pagamento do e-Pessoal, em 9/5/2022, a média mensal salarial, referente a março deste ano, verificada na Imbel, foi de R$ 3.058,17, e, na Amazul, de R$ 23.738,27 (Quadro 3) .
Quadro 3 - Média salarial da Amazul e da Imbel
	Organização
	Quantidade de Servidores/Empregados
	Remuneração média

	Amazul
	1.652
	R$ 23.738,27

	Imbel
	1.974
	R$   3.058,17

24.	Em análise suplementar, verificou-se que nenhuma remuneração bruta da Imbel, referente ao mês de março de 2022, foi superior ao valor estabelecido como teto constitucional. Ao passo que as remunerações da Amazul, referentes ao mesmo período, que contemplaram valores superiores ao teto (peça 20) abrangeram situações regulares, pois: (i) envolviam o recebimento de verbas indenizatórias, férias, auxílios e adiantamentos salariais ou (ii) tiveram o abate-teto aplicado corretamente. 
25.	Por fim, para mitigar riscos associados à baixa qualidade de dados, em especial nas situações de cedidos e requisitados, os quais podem não estar classificados corretamente nas bases, foi feito cruzamento de dados entre as folhas da Amazul e da Imbel com as de outros órgãos e entidades públicos, com o intuito de verificar o respeito ao teto constitucional para os casos em que um CPF estava com sinalização de inatividade em um vínculo e de atividade em outro. Também foi avaliado o somatório de todos os rendimentos quando todos os vínculos identificados para um mesmo CPF estavam ativos. Nenhuma irregularidade foi encontrada. 
26.	Diante do exposto, propõe-se informar ao Presidente da Comissão de Fiscalização Financeira e Controle da Câmara dos Deputados, Exmo. Sr. Deputado Federal Áureo Ribeiro, que: (i) não foram identificados pagamentos acima do teto constitucional ou outras irregularidades relevantes na gestão das folhas de pagamento das empresas Imbel e Amazul, além das ocorrências relatadas e devidamente apreciadas no âmbito da Fiscalização Contínua de Folhas de Pagamento e (ii) o acompanhamento das folhas de pagamento dessas empresas persistirá nos próximos ciclos da Fiscalização Contínua de Folhas de Pagamento.
CONCLUSÃO
27.	Com base nas análises efetuadas no precedente exame técnico, não foram constatados pagamentos acima do teto constitucional que violam as regras em vigor para as matrículas vinculadas às empresas Indústria de Material Bélico do Brasil (Imbel) e Amazônia Azul Tecnologias de Defesa S.A. (Amazul) , tendo como referência o período compreendido entre jan/2020 e mar/2022. Ademais, a fiscalização das folhas de pagamento dessas empresas persistirá no âmbito das próximas edições da Fiscalização Contínua de Folhas de Pagamento.
PROPOSTA DE ENCAMINHAMENTO
28.	Diante do exposto, submete-se a presente Solicitação do Congresso Nacional à apreciação superior, propondo:
a) conhecer da presente solicitação, por estarem preenchidos os requisitos de admissibilidade previstos no art. 38, I, da Lei 8.443/1992, no art. 232, III, do Regimento Interno do TCU e no art. 4º, I, 'b', da Resolução TCU 215/2008;
b) informar ao Presidente da Comissão de Fiscalização Financeira e Controle da Câmara dos Deputados, Exmo. Sr. Deputado Federal Áureo Ribeiro, que não foram constatados pagamentos acima do teto constitucional que violam as regras em vigor para as matrículas vinculadas às empresas Indústria de Material Bélico do Brasil (Imbel) e Amazônia Azul Tecnologias de Defesa S.A. (Amazul) , tendo como referência o período compreendido entre jan/2020 e mar/2022, e que, mesmo não tendo sido encontradas irregularidades, as folhas de pagamento dessas empresas continuarão a ser analisadas, mensalmente, no âmbito da Fiscalização Contínua de Folhas de Pagamento;
c) encaminhar cópia da íntegra desta instrução ao Presidente da Comissão de Fiscalização Financeira e Controle da Câmara dos Deputados, Exmo. Sr. Deputado Federal Áureo Ribeiro, e ao Controle Interno do Ministério da Defesa; e
d) com fundamento no art. 17, II, da Resolução TCU 215/2008, declarar a solicitação de ação de fiscalização e controle contida no Ofício Pres. 545/2021/CFFC-P, de 15/12/2021, integralmente atendida."
É o relatório.

não há.

Não atuou.

SOLICITAÇÃO DO CONGRESSO NACIONAL. PROPOSTA DE FISCALIZAÇÃO SOBRE POSSÍVEL OCORRÊNCIA DE PAGAMENTOS ACIMA DO TETO CONSTITUCIONAL. CONHECIMENTO. PRESTAÇÃO DE INFORMAÇÕES. ATENDIMENTO INTEGRAL. ARQUIVAMENTO.

SOLICITAÇÃO DO CONGRESSO NACIONAL (SCN)

Secretaria de Controle Externo da Defesa Nacional e da Segurança Pública (SecexDefesa).

Trata-se de solicitação do Congresso Nacional (SCN) , formulada pelo presidente da Comissão de Fiscalização Financeira e Controle, deputado federal Áureo Ribeiro, em atenção à proposta de fiscalização e controle (PFC) 59/2021, de autoria do deputado federal Kim Kataguiri, para a realização de "fiscalização nos atos de gestão do Ministério da Defesa para averiguar empresas ligadas a este ministério que foram excluídas de auditorias para verificar pagamentos acima do teto constitucional"[footnoteRef:2], sendo mencionadas especificamente as empresas Indústria de Material Bélico do Brasil (Imbel) e Amazônia Azul Tecnologias de Defesa S.A. (Amazul) . [2: Peça 2, p. 1.] 
A instrução da Secretaria de Fiscalização de Integridade de Atos e Pagamentos de Pessoal e de Benefícios Sociais (Sefip) aduziu informações acerca das ações de controle já adotados por este Tribunal em relação a possíveis violações ao instituto do teto remuneratório e outras situações afetas à gestão de folhas de pagamento dos órgãos e das entidades públicas federais.
Entre as ações de controle realizadas, a unidade instrutiva destacou: (i) a apreciação da legalidade dos atos de admissão de pessoal, bem como das concessões de aposentadoria, reformas e pensões; e (ii) a fiscalização contínua de folhas de pagamento.
Esclareceu que o acompanhamento realizado no âmbito da fiscalização contínua de folhas de pagamento, no qual são examinadas informações e realizados cruzamentos de bases de dados das unidades fiscalizadas com dados de folhas de pagamento das demais esferas de governo e com outras bases de dados custodiadas pelo TCU, atende por completo a ação de controle demandada na solicitação em análise.
A verificação de violação ao teto remuneratório é realizada por meio de três trilhas de auditoria: (i) remuneração acima do teto para servidores e empregados em atividade no próprio quadro; (ii) remuneração acima do teto para cedidos e requisitados; e (iii) inobservância do teto constitucional para pensionistas que possuem outro vínculo público.
Relativamente às empresas citadas na SCN, as informações cadastrais e financeiras das folhas de pagamento da Amazul estão inseridas no Sistema Integrado de Administração de Pessoal (Siape) e as da Imbel constam da base Extra-Siape.
A partir de cruzamentos de dados financeiros dos servidores e empregados da Imbel e da Amazul para o período compreendido entre jan/2020 e mar/2022, foi identificado apenas um indício de irregularidade referente a pagamentos acima do teto constitucional[footnoteRef:3], detectado na Amazul. Entretanto, tal indício foi considerado como falso positivo após análise dos esclarecimentos prestados pelo gestor. [3:  metodologia descrita no Apêndice B da instrução de peça 21, p. 9-10. ] 
A Sefip realizou, ainda, análise suplementar, na qual não constatou remuneração bruta de funcionários da Imbel, referente ao mês de março de 2022, superior ao valor estabelecido como teto constitucional. Em relação às remunerações da Amazul para o mesmo período, constatou que aquelas com valores superiores ao teto[footnoteRef:4] abrangeram situações regulares, pois: (i) envolviam o recebimento de verbas indenizatórias, férias, auxílios e adiantamentos salariais ou (ii) tiveram o abate-teto aplicado corretamente.  [4:  Peça 20.] 
Nesse contexto, a unidade instrutiva propôs que seja informado ao presidente da Comissão de Fiscalização Financeira e Controle da Câmara dos Deputados que não foram constatados pagamentos acima do teto constitucional que violam as regras em vigor para as matrículas vinculadas às empresas Imbel e Amazul, tendo como referência o período compreendido entre jan/2020 e mar/2022, bem como que  fiscalização das folhas de pagamento dessas empresas persistirá no âmbito das próximas edições da fiscalização contínua de folhas de pagamento.
Propôs, também, considerar a solicitação integralmente atendida.
II
A presente solicitação do Congresso Nacional pode ser conhecida, por atender aos requisitos regimentais e regulamentares.
Como mencionado na parte introdutória, esta Corte de Contas examina rotineiramente a conformidade dos pagamentos de remunerações, entre outras ações de controle, por meio da fiscalização contínua de folhas de pagamento.
Ante a constatação de ausência de pagamentos de remunerações acima do teto constitucional que violam as regras em vigor no âmbito das empresas Imbel e Amazul, nos termos dos exames realizados pela Sefip, considero adequada a proposta apresentada pela unidade instrutiva.
Diante do exposto, manifesto-me pela aprovação do acórdão que ora submeto à apreciação deste Colegiado.
TCU, Sala das Sessões, em 22 de junho de 2022.
Weder de Oliveira
Relator